【裁判字號】    94,重訴更,1
【裁判日期】    950605
【裁判案由】    侵權行為損害賠償
【裁判全文】
臺灣花蓮地方法院民事判決             94年度重訴更字第1號
原      告    甲○○
              丙○○
兼法定代理人  丁○○
共      同
訴訟代理人    吳美津律師
被      告    乙○○
訴訟代理人    余道明律師
上列當事人間請求侵權行為損害賠償事件，經台灣高等法院花蓮
分院廢棄發回本院更為審理，本院於民國95年6月5日言詞辯論終
結，判決如下：
    主  文
被告應給付原告丙○○新台幣參佰貳拾貳萬陸仟參佰零陸元，應
給付原告丁○○、甲○○各新台幣壹拾陸萬元，及均自民國91年
6月20日起至清償日止，均按年息百分之五計算之利息。
原告其餘之訴駁回。
訴訟費用由被告負擔十分一；原告丙○○負擔十分之七、原告丁○○、甲○○各負擔十分之一。
本判決第1項於原告丙○○以新台幣壹佰零柒萬元、原告丁○○
及甲○○各以新台幣伍萬參仟元供擔保後，得假執行。但被告如
於假執行程序實施前以新台幣參佰貳拾貳萬陸仟參佰零陸元為原
告丙○○、各以新台幣壹拾陸萬元為原告丁○○、甲○○預供擔
保，得免為假執行。
原告其餘假執行之聲請駁回。
    事 實 及 理 由
壹、兩造爭執要旨：
一、原告起訴主張：
（一）被告於民國90年5月18日下午9時10分許，駕駛車號IX-721
      1號自用小客貨車，沿花蓮縣台九線由南往北方向行駛，
      其原應注意汽車行進中，駕駛人應注意車前狀況，隨時採
      取必要安全措施，而依當時情形又無不能注意之情事，竟
      疏未注意，於行經該路段280公里以北400公尺處，適原告
      丙○○騎乘車號PQR-834號機車在該處待轉，欲迴轉之際
      遭被告撞及發生車禍，致原告丙○○人車倒地，受有嚴重
      腦外傷，瀰漫性神經軸傷害及蜘蛛網膜出血，現已呈現中
      樞神經受損、重度昏迷之植物人狀態（原告丙○○目前業
      經宣告禁治產，原告丁○○依法為其監護人），被告就
      本件車禍之發生確有完全之過失，因被告未注意車前狀況
      ，不專心開車，且被告車速太快、未保持安全距離、於肇
      事時未開前車大燈，致使原告丙○○誤以為後方無來車而
      迴轉，自應為肇事主因，本件鑑定意見完全未予斟酌，自
      有違誤，被告被訴過失致重傷害原告丙○○之犯行，已經
      台灣高等法花蓮分院刑事庭認定有過失而判決處被告有期
      徒刑3月確定在案，是被告之過失行為與原告丙○○受傷
      間具有相當因果關係，應負侵權行為損害賠償責任甚明。
（二）原告丙○○因本件車禍致腦部嚴重受創，現已呈中樞神經
      受損、重度昏迷之植物人狀態，不僅完全喪失勞動能力，
      且需支出龐大醫療、復健費用，並需僱用二名外勞日夜輪
      流看護，原告丙○○自得請求被告賠償所受損失及所支出
      之費用；又原告丙○○雖未至死亡，然已因被告不法之侵
      害導致腦部嚴重受創，呈現植物人狀態，在可預見之未來
      ，顯無復原之可能，故對其父母即原告丁○○、甲○○而
      言，丙○○不僅已無法履行其對於雙親之扶養義務，且在
      原告丁○○、甲○○之有生之年，將因持續目睹其愛子因
      傷臥床、重度昏迷之慘狀而不斷遭受精神上之重大折磨，
      故其等所受之痛苦程度絕不亞於原告丙○○因不法侵害致
      死之情形，是以民法第192條第2項、第195條雖僅規定被
      害人死亡之情形下，加害人所應負之損害賠償責任，然依
      照「等者等之，不等者不等之」之法理，於本件自有前開
      規定類推適用之餘地。本此，爰依民法第184條第1、2 項
      、第191條之2規定之侵權行為法律關係，請求被告負損害
      賠償責任，請求金額如下：
    1.原告丁○○部分：(1)扶養費：請求被告賠償其因無法受其
      子丙○○扶養所受之損害新台幣（下同）1,278,642元（
      丁○○目前49歲，依內政部所頒台灣地區男性平均餘命表
      之計算，尚有26.7 7歲餘命，依霍夫曼式計算扣除中間利
      息）；(2)慰撫金：300萬元，共計4,278,642 元。
    2.原告甲○○部分：(1)扶養費：請求被告賠償其因無法受其
      子丙○○扶養所受之損害1,531,477元（甲○○目前44歲
      ，依內政部所頒台灣地區女性平均餘命表之計算，尚有35
      .39 歲餘命，依霍夫曼式計算扣除中間利息）；(2)慰撫金
      ：300萬元，共計4,531,477元。
    3.原告丙○○部分：
      (1)醫藥費部分：於車禍發生後迄至91年1月18日，共支
        出醫療費用56,810元，91年1月19日起迄至93年2月27
        日間，已支出醫藥費之自費金額為17,402元。共計74,2
        12元。
      (2)增加生活上之需要部分：
        醫療器材費用：原告丙○○於車禍後成為植物人，喪
          失自己處理日常生活之能力，更因意識不清需要協助
          抽痰，故病床、蒸氣吸入器、氧氣製造機、抽痰機等
          ，為清除呼吸道通暢乃醫療上所必須；特製輪椅、尿
          褲、看護墊、手套等均為生活必需品，均係增加生活
          上需要部分，依民法第193條第1項之規定，被告應負
          賠償責任。由財團法人創世社會福利基金會，其函覆
          表示：看護墊、抽痰管、衛生紙、氣切管、胃管、紙
          尿褲等日常必需品之支出，平均每位植物人每月約為
          2萬元。(甲)車禍後迄至91年原告提起刑事附帶民事起
          訴之時，已支出408,195元之醫療器材費用；(乙)自本
          件起訴時（91年1月19日）起至發回前原審言詞辯論
          終結時已到期（93年5月28日）為止，2年4個月，以
          每月2萬元計算，共支出56萬元（2萬元乘以28個月等
          於56萬元）；(丙)未來有生之年之醫療器材費用（原告
          於95年6月5日言詞辯論期日同意如下計算方式，計算
          式詳如本院卷第95頁）：原告丙○○為71年12月2日
          出生，於車禍時（90年5月18日）為18歲，原告沈爭
          蔚尚有餘命55.79年，扣除車禍發生至發回前原審言
          詞辯論終結時已到期部分（90年5月18日至93年6月18
          日，共3年1個月，等於3.08年，原告就此部分金額另
          行計算，故應予扣除）後，為52.71年，按霍夫曼計
          算法扣除中間利息係數，原告請求支付6,283,405元
          。以上總計：725萬1千6百元（408195+560000+000
          0000=7,251,600）。
        就醫之交通費：
          原告丙○○於出院後之治療期間往返醫院不得不以計
          程車代步，由原告丙○○住所至醫院赴醫，來回一趟
          共支付5千元之車資（單程以2千5百元計算），自原
          告於90年7月間出院至今（93年5月21日），共35個月
          ，總計17萬5千元（5000×35=175000）。
        看護費用：
          原告受傷一直呈植物人狀態，有必要24小時請人看護
          ，故每日至少應有一人次以上輪替看護。又原告除須
          另僱請看護外，餘尚由原告丁○○夫妻二人等家屬看
          護，此種親屬間基於身分關係之恩惠，自不能加惠於
          加害人，故應衡量及比照僱用職業護士看護情形，認
          被害人受有相當親屬看護費用之損害，得向加害人請
          求賠償，經鈞院查詢財團法人創世社會福利基金會，
          其函覆表示對於植物人之照顧部分之人事費用之支出
          ，平均每位植物人每月之看護費用約為3萬元。(甲)自
          90年9月12日迄至起訴狀提起之時，已支出看護費用
          424,560元；(乙)自本件起訴時（91年1月19日）起至發
          回前原審言詞辯論終結時已到期（93年5月28日）為
          止，2年4個月，以每月3萬元計算，又增加支出84 萬
          元之看護費（30000×28=840000）；(丙)未來有生之年
          之看護費用（原告於95年6月5日言詞辯論期日同意如
          下計算方式，計算式詳如本院卷第95頁）：原告沈爭
          蔚為71年12月2日出生，於車禍時（90年5月18 日）
          為18歲，原告丙○○尚有餘命55.79年，扣除車禍發
          生至發回前原審言詞辯論終結時已到期部分（90 年5
          月18日至93年6月18日，共3年1個月，等於3.08年，
          原告就此部分金額另行計算，故應予扣除）後，為
          52.71年，按霍夫曼計算法扣除中間利息係數，原告
          得請求看護費9,425,107元。以上總計：10,689,667
          元（424560+840000+0000000＝00000000）。
      (3)喪失勞動能力部分（原告於95年6月5日言詞辯論期日同
        意如下計算方式，計算式詳如本院卷第95頁）：
        原告丙○○因本件肇事致其勞動能力百分之百喪失，應
        可確定，且已無完全復原之可能。以原告丙○○於滿25
        歲（大學畢業退役後）時開始工作，計算至勞工60歲退
        休時，其尚可工作35年，即喪失勞動能力之期間為35年
        ，以最低工資15,840元計算，依用霍夫曼計算式扣除35
        年中間利息係數，原告請求喪失勞動能力損失之金額
        3,906,869元。
      (4)慰撫金部分：被告不法侵害驟然臨之，原告丙○○雖保
        住生命，然即呈植物人狀態，雖喪失意識能力，惟其於
        生理上所受損害不可言喻，僅因腦部喪失功能致無法言
        語表達，其精神上所受之痛苦恐懼，誠非常人所能體會
        ，更非筆墨所得形容。原告丙○○於本件車禍發生時，
        就讀於大漢技術學院，正值年輕，是人生中最可貴黃金
        歲月，且接受高等教育，理想、抱負均待實現。又身為
        家中長子，一向乖巧，深得父母親友之疼愛，卻因被告
        之過失，造成目前植物人狀態，大小便失禁，只能臥榻
        用鼻胃管灌食，以氣切管幫助抽痰，且每小時須人照顧
        翻身，平日均賴父母親照顧，每4小時用鼻胃管灌食一
        次，每4小時更換氣切外管幫助抽痰，且2小時須人照顧
        翻身及拍打背部，人生尊嚴可謂喪失殆盡，不但無法自
        食其力，父母親恩情更無法報答，持續昂貴的醫療、看
        護費，已使家中經濟陷入困難，全家為其病情終日奔走
        ，原本美滿之家庭生活頓時成為泡影，非但無法盡為人
        子之責，反累及家人擔憂，所受損害至深且鉅，故請求
        300萬元之慰撫金。
（三）並聲明：
    1.被告應給付原告丙○○25,097,348元及自起訴狀繕本送達
      翌日（即91年6月20日）起至清償日止，按年息百分之五
      計算之利息。
    2.被告應給付原告丁○○4,278,642元及自起訴狀繕本送達
      翌日（即91年6月20日）起至清償日止，按年息百分之五
      計算之利息。
    3.被告應給付原告甲○○4,531,477元及自起訴狀繕本送達
      翌日（即91年6月20日）起至清償日止，按年息百分之五
      計算之利息。
    4.前三項請求，原告願供擔保，請准宣告假執行。
二、被告則以：
（一）因過失不法侵害他人權利者，固應負損害賠償責任，但過
      失之有無，應以是否怠於善良管理人之注意為斷，苟非怠
      於此種注意，即不得謂之有過失。本件車禍當時現場為設
      有分向限制線，且非路口，依法自非可迴轉之路段，原告
      丙○○貿然違規迴轉行為造成重傷害結果之因果歷程顯已
      超出通常一般生活經驗之外，非一般人所可預見，苟強課
      予被告過失之責任，猶謂被告應注意能注意而不注意，要
      屬忽略預見可能性之要件。再者，依碰撞點觀之，被告車
      輛係前大燈毀損，右前車頭凹陷，而丙○○油箱左側凹陷
      ，顯見當時原告丙○○車身方向略為45度角方向，應係恰
      迴轉之初，被告無從預防致發生碰撞而非已迴轉狀態，否
      則碰撞點即應為原告丙○○之機車左側邊。以上種種跡象
      顯示，被告確無預見可能性，且車禍當時被告確實有開大
      燈。依現場處理警員拍攝照片所示被告之車頭大燈確實仍
      亮著，此一事實確不容置疑。然原告以證人王姿尹及第二
      階段肇事人余孝男陳述被告未開大燈為據，實有可議之處
      ，蓋證人王姿尹身為被害人丙○○同車友人，自有偏疑之
      嫌，而證人余孝男雖於警訊及偵訊時皆供述被告當時未開
      車燈，然經檢察官提示照片顯示被告車輛大燈仍開著，證
      人余孝男即支吾其詞謂當時驚嚇過度云云，顯見證人余孝
      男有說謊之嫌。再者，揆諸常情，當時視線昏暗，肇事路
      段為未設置路燈之省道，苟非大燈壞了，焉有忘記開車頭
      大燈之理。是證人所指，無非係為原告丙○○卸責之詞而
      不足採。證人王姿尹再三強調當天皆未飲酒，惟依原告丙○○於門諾醫院急診時之檢驗報告所示，原告丙○○體內
      確殘存酒精成份，堪證原告丙○○係酒後駕車，則證人王
      姿尹說詞不攻而破，證人王姿尹刻意迴護被害人丙○○而
      為虛偽之陳述，實有扭曲事實，對被告顯有不公，
      本件撞擊點確為快車道上，非原告丙○○靜止於慢車道上
      被撞及。依現場圖暨鑑定報告一致認事件發生時係原告丙○○冒然違規迴轉，致兩車撞及，此從兩車碰撞點推論當
      無置疑，堪證被告當時確開大燈，而原告丙○○迴轉時全
      未注意同向來車，即冒然迴轉，實為肇事之主因。次按國
      立交通大學就本件車禍所為鑑定意見書，被告顯無過失，
      蓋依意見書第四點指「倘採用乾燥3年內路齡之瀝青路（
      摩擦係數0.75）推算煞車路離12.7公尺，則煞車作動前瞬
      間時速為49.2公里，惟此僅係最高可能速度」，則肇事路
      段為省道，限速60公里，被告係於速限內駕駛車輀。再者
      ，上開鑑定意見書第一點推估兩車撞擊點應為距路邊參考
      線4公尺，此與原鑑定書及現場圖相吻合，即於快車道靠
      分向限制線處撞擊。再者，上開鑑定意見書第二點復指撞
      擊瞬間，兩車呈大角度接觸，推斷為迴轉行進遭撞擊。苟
      如原告所言係停車後待轉間遭撞擊，豈可能於道路中間停
      車，極不合常情；顯然是稍有酒意之原告當時欲迴轉，疏
      於注意後方直行車道，瞬間迴轉致兩車撞擊，從而被告既
      於速限內行駛，面對原告明顯違規行為，強求被告避免損
      害之發生，顯欠缺期待可能性，換言之，揆諸經驗法則，
      一般人駕駛車輛於省道上，既非交叉路口，亦非可迴轉之
      路段，突自路邊衝出之人車，顯難以苛求有「應注意能注
      意而不注意」之過失責任。
（二）對原告請求項款及金額抗辯：
    1.醫療器材費用：原告主張車禍後迄至提起刑事附帶民事起
      訴之時，已支出408,195元部分，其中空調機、熱水器及
      隔間材料費等非必要增加之支出，應予扣除。
    2.未來有生之年之醫療器材費用及看護費用：原告主張按一
      般人平均餘命為計算基礎，然參酌原告丙○○目前呈現植
      物人現象，按植物人之抵抗力較正常人為差，故植物人之
      平均餘命較一般人為少，應以十年為計算年限。
    3.慰撫金部分：慰撫金之核給標準，應考慮加害人之加害程
      度，如加害人過失輕微時，被害人所生精神損害自較輕微
      ，自應酌減金額，從而，被告認原告丙○○部分以50萬為
      妥。
（三）並聲明：
    1.原告之訴駁回。
    2.如受不利之判決，願供擔保，請准宣告免為假執行。
貳、本件經兩造整理並協議簡化爭點如下：
一、兩造不爭執之事實：
（一）原告丙○○因本件車禍受有嚴重腦外傷，瀰漫性神經軸傷
      害及蜘蛛網膜出血，現已呈現中樞神經受損、重度昏迷之
      植物人狀態。
（二）原告丙○○因本件車禍支出醫療費用共計74,212元。
（三）原告丙○○於起訴（91年6月19日）後之醫療器材費用每
      月以2萬元計算。
（四）原告丙○○因本件車禍支出交通費17萬5千元。
（五）原告丙○○於起訴（91年6月19日）後之看護費用每月以3
      萬元計算。
（六）原告丙○○喪失勞動能力之損失共計3,906,869元。
（七）原告丙○○業已領取強制責任保險金140萬元。
二、本件爭點：
（一）被告就本件車禍之發生有無過失？如有過失，過失比例為
      何？
（二）原告丙○○請求空調設備、熱水器、越檜隔間材料等醫療
      器材費用共計25萬3百元，有無理由？原告丙○○之餘命
      為何？原告丁○○、甲○○請求扶養費有無理由？本件原
      告請求慰撫金金額是否過高？
、本院之判斷：
一、按汽車、機車或其他非依軌道行駛之動力車輛，在使用中加
    損害於他人者，駕駛人應賠償因此所生之損害。但於防止損
    害之發生，已盡相當之注意者，不在此限，民法第191條之2
    定有明文。此為舉證責任轉換之規定，為使因動力車輛肇事
    致受損害之被害人，向汽車、機車或其他非依軌道行駛之動
    力車輛駕駛人請求損害賠償時，毋須依民法一般侵權行為規
    定舉證證明加害人有故意或過失，即得為之，而汽車、機車
    或其他非依軌道行駛之動力車輛駕駛人須舉證證明其無過失
    ，始能免責。
二、本件兩造爭執被告就本件車禍之發生有無過失之處，乃在於
    ：(一)被告所有上開自小客貨車於本件車禍發生時有無開大燈
    ？(二)本件撞擊點係發生於快車道上（即原告丙○○違規迴轉
    行進間遭被告撞擊），或係發生於慢車道上（即原告丙○○
    停車靜止於慢車道上待轉時遭被告撞擊）？(三)被告有無超速
    行駛？(四)被告有無未注意車前狀況？依上開舉證責任分配之
    原則，被告須舉證證明其就本件車禍之發生無過失，始得免
    責，否則，於事實真偽不明下，被告即須承擔訴訟上不利益
    之結果，而須負擔過失責任。經查：
（一）被告所有上開自小客貨車於本件車禍發生時有無開大燈部
      分：
      被告所有上開自小客貨車有開大燈乙節，有刑事卷內警卷
      所附現場照片可稽，證人王姿尹及余孝男雖均證稱未見被
      告所有上開自小客貨車有開大燈等語，然證人王姿尹係原
      告丙○○本件車禍發生時所搭載之友人，其證詞有偏頗之
      虞，自難憑採，而證人余孝男於發回前原二審審理時證稱
      ：「... 因在我記憶當中他車（即被告之車）是打橫的，
      即那車原來是朝西的，被我撞到後才朝西北，即使他（即
      被告）有開燈我也不會去注意到... 」等語（見原二審卷
      第89頁），是證人余孝男之證詞亦不足證明被告車輛未開
      大燈之事實，原告雖另以假若被告有開車燈，原告丙○○
      當不至於不向後方查看而貿然迴轉，而主張被告未開車燈
      等語，然此僅係原告事後推測之詞，並無其他事證足資佐
      證，本院自難憑此推翻前開現場照片表徵之事實，是被告
      所有上開自小客貨車於車禍發生時有開大燈之事實，應認
      被告業已盡舉證責任。
（二）本件撞擊點係發生於快車道上（即原告丙○○違規迴轉行
      進間遭被告撞擊），或係發生於慢車道上（即原告丙○○
      停車靜止於慢車道上待轉時遭被告撞擊）：
      本件經送請臺灣省花東區車輛行車事故鑑定委員會、臺灣
      省車輛行車事故覆議鑑定委員會鑑定肇事責任歸屬，均認
      原告丙○○於夜間駕駛重型機車跨越中心方向限制線違規
      迴轉時，未注意左後方來車並讓直行車先行，為肇事主因
      ，有該等委員會90年11月16日日花鑑字第900547號、91年
      5月10日府覆議字第910524鑑定書附於刑事卷宗（見偵查
      卷第38頁、刑事一審卷第35頁）足參，且經原告聲請再送
      國立交通大學鑑定肇事原因，鑑定結果亦認「兩車觸擊點
      應位於北向車道內」、「兩車呈大角度接觸，推斷機車係
      於迴轉行進中遭小客車撞擊始得造成」，此亦有國立交通
      大學93年4月16日交大管運字第0930001595號函及所附鑑
      定意見書在卷（見原一審卷(一)第187-188頁）可按，參以
      證人王姿尹於發回前原二審審理時證稱：「（問：你們是
      在快車道被撞到的？）是的，我們原本是騎在慢車道的，
      機車稍微迴轉就被撞上了。」等語（見原二審卷第91頁）
      ，足見本件車禍撞擊點係發生於快車道上（即原告丙○○
      違規迴轉行進間遭被告撞擊）。
（三）被告有無超速行駛部分：
      查本件經送國立交通大學鑑定被告於車禍當時之車速，鑑
      定結果認「本案所附證據不足以判斷小汽車確實車速。按
      交通部『汽車煞車距離、行車速度及道路摩擦係數對照表
      』中，其推導理論所指煞車距離係假定車輛四輪制動力（
      煞車減速力）相近，四輪均在地面留下長度相近之煞車痕
      跡。惟審酌事故警繪圖，小汽車停止前在地面只留下一條
      右煞車痕，長度12.7公尺，且受撞擊物係機車與騎士加乘
      客，理論上阻力小可以不計入。倘採用乾燥三年內路齡之
      瀝青路面（摩擦係數0.75）推算煞車距離12.7公尺，則煞
      車作動前瞬間時速為49.2公里；惟此僅係最高可能速度。
      」，有國立交通大學93年4月16日交大管運字第093000159
      5號函及所附鑑定意見書在卷（見原一審卷(一)第187-188頁
      ）可稽，是被告自應就其未超速駕駛一情負舉證責任，惟
      被告仍執前開國立交通大學之鑑定理由，主張其車速為
      49.2公里，並未超速，顯然規避前開鑑定理由認定現有證
      據不足判定被告車速之理由，是被告此部分之舉證，本院
      自難採信，則本件被告有無超速行駛乙節，顯已有事實真
      偽不明之情形，依前開舉證責任分配之原則，本院認被告
      並未舉證證明其未超速行駛之事實，自應由被告承擔該訴
      訟上不利益之結果。
（四）被告有無未注意車前狀況部分：
      被告雖主張車禍現場為設有分向限制線，且非路口，依法
      自非可迴轉路段，原告丙○○未打方向燈即貿然違規迴轉
      行為非一般人可得預見，被告就車禍結果之發生並無預見
      可能性，自無未注意車前狀況之過失等語。然查，被告於
      警詢時自承原告丙○○與伊行車均同方向，未發生車禍時
      丙○○在伊右前方，為一米左右等語（見刑事警卷第10
      頁），顯然被告於車禍發生前即見原告丙○○之機車於右
      前方行駛，原告丙○○之機車並非驟然出現於被告車前，
      使被告全無防患或預見之可能，是原告丙○○雖有違規迴
      轉行為，然不得僅以原告丙○○有違規行為，即推認被告
      就車禍結果之發生無預見可能性，而無須負擔注意車前狀
      況之義務，否則，於車禍案件，祇需他造一有違規行為，
      對造即可逕予排除車前狀況之注意義務，顯非合理，本件
      縱如被告所言伊當時有開車燈且未超速，惟其仍應隨時注
      意車前狀況，以利採取必要措施防止事故發生，不能僅以
      有開車燈及未超速，即認其已盡善良管理人之注意義務，
      再者，原告丙○○於系爭機車迴轉時有無打方向燈，證人
      王姿尹之證詞有偏頗之虞，不足採信，已如前述，然被告
      僅空言原告丙○○未打方向燈，復未能舉證以實其說，本
      院亦難憑此即認定原告丙○○迴轉時未打方向燈致被告無
      從注意之事實，是被告究否已盡注意車前狀況之義務或就
      車禍結果之發生確無預見可能性而無過失，已陷入事實真
      偽不明之情形，被告復未能舉他證證明其業已注意車前狀
      況或其就車禍結果之發生確無預見可能性，依前開舉證責
      任分配之原則，自應由被告承擔本件訴訟上不利益之結果
      ，而認被告就本件車禍之發生，應負未盡注意義務之過失
      責任。
三、被告就本件車禍之發生既有過失，次應審酌兩造之過失比例
    ：
    查本件原告丙○○騎乘PQR-843號重型機車附載其友人王姿
    尹，與被告同向在右前行駛，疏未注意該路段劃有分向限制
    線不得迴轉，且未注意左後來車並讓直行車先行，急欲與在
    對向車道之同學會合貿然迴轉，致生本件車禍，業經臺灣高
    等法院花蓮分院91年度交上易字第30號刑事確定判決認定明
    確，有上開判決一件可稽，且本件經送請臺灣省花東區車輛
    行車事故鑑定委員會、臺灣省車輛行車事故覆議鑑定委員會
    鑑定肇事責任歸屬，亦認原告丙○○於夜間駕駛重型機車跨
    越中心方向限制線違規迴轉時，未注意左後方來車並讓直行
    車先行，為肇事主因，被告於夜間駕駛自用小客貨車，未注
    意車前狀況，為肇事次因，有該等委員會90年11月16日日花
    鑑字第900547號、91年5月10日府覆議字第910524鑑定書附
    於刑事卷宗（見偵查卷第38頁、刑事一審卷第35頁）足參，
    是本院審酌兩造上開過失情節，及被告係於事實真偽不明下
    承擔本件過失責任，認原告丙○○應負擔百分之八十之過失
    責任，被告應負擔百分之二十之過失責任。至被告指稱：原
    告丙○○當時係酒後駕車云云。經查：原告丙○○於車禍後
    抽血測得之酒精濃度為6mg/dl（有檢驗報告附於偵查卷第34
    頁，此為檢察官向醫院函詢所得），換算成吐氣所含酒精濃
    度為0.03mg/l，遠低於道路交通安全規則所規定不得駕駛之
    酒精濃度0.25mg/l，故認其所含酒精濃度尚不影響其駕駛機
    車，是被告此部分所辯，並非可採。另被告雖聲請向法醫研
    究所鑑定依原告丙○○所受傷勢，是否為原告丙○○機車自
    行撞擊被告汽車，而非被告汽車撞擊原告丙○○機車所致等
    語。然觀諸警卷所附現場照片，被告所有上開車輛係右前大
    燈損毀，右前車頭凹陷，原告丙○○所有上開機車係車頭毀
    損，油箱左側凹陷，本件車禍顯然是被告丙○○於迴轉行進
    中與原告直行之車輛相撞所致，此有前開鑑定報告可稽，灼
    然甚明，被告一再爭執係原告丙○○機車自行撞擊被告汽車
    ，而非兩車相撞，然此種說詞如屬成立，原告丙○○之行為
    實與自殺無異，然衡諸原告丙○○當時係與友人一同出遊，
    機車後座復搭載友人，衡情原告丙○○並無自殺之可能，被
    告復未舉證證明原告丙○○有自殺之傾向，本院自難認被告
    該部分之主張屬實，因認無調查之必要，併此敘明。
四、按汽車、機車或其他非依軌道行駛之動力車輛，在使用中加
    損害於他人者，駕駛人應賠償因此所生之損害；不法侵害他
    人之身體或健康者，對於被害人因此喪失或減少勞動能力，
    或增加生活上之需要者，應負損害賠償責任；不法侵害他人
    之身體、健康，被害人雖非財產上之損害，亦得請求賠償相
    當之金額；前二項規定，於不法侵害他人基於父、母、子、
    女或配偶關係之身分法益而情節重大者，準用之。民法第19
    1條之2、第193條第1項、第195條第1項、第3項分別定有明
    文。被告因過失駕駛自小客貨車，不法侵害原告丙○○之身
    體，致原告丙○○現呈植物人狀態，已達不法侵害原告丁○○、甲○○基於父、母關係之身分法益而情節重大之程度，
    是原告依前揭規定請求被告賠償，自屬有據。茲就原告主張
    之項目、金額及兩造爭執之處，分述如下：
（一）本件原告起訴日為91年6月19日，有刑事附帶民事起訴狀
      一件在卷可稽，本件原告之書狀將本件起訴日誤載為「91
      年1月19日」，乃誤寫之顯然錯誤，惟仍無礙於原告以正
      確之起訴日為計算基礎，是本件原告主張之起訴日均以91
      年6月19日計算，合先敘明。
（二）被告丙○○部分：
    1.醫療費用：原告丙○○因本件車禍支出醫療費用共計74,2
      12元，為兩造所不爭執，應予准許。
    2.醫療器材費用：
      (1)車禍後迄至原告提起刑事附帶民事起訴之時：
        原告主張業已支出408,195元之醫療器材費用，並提出
        之送貨單、統一發票、免用同一發票收據及信用卡簽帳
        單（見原一審卷(一)第73-83頁）為證，然觀諸上開單據
        ，其中空調設備4萬8千元、熱水器、浴缸等4萬5千元、
        沐浴包共計1萬元（5千元乘以2）、營養品共計11,700
        元（5,850元乘以二）、越檜隔間材料等145,600元、維
        康醫療器材信用卡簽帳單5,520元等費用，共計265,820
        元，原告未舉證證明係醫療所必需或因本件車禍所增加
        之必要支出，應予扣除，其餘共計142,375元則為必要
        費用，應予准許。
      (2)自本件起訴時起至發回前原一審言詞辯論終結時已到期
        為止：
        原告請求本件起訴時（91年6月19日）起至發回前原一
        審言詞辯論終結時已到期（93年6月18日）止，共計24
        個月，醫療器材費用以兩造不爭執之每月2萬元計算，
        共計48萬元（2萬元乘以24個月等於48萬元），為有理
        由，應予准許，逾此範圍之請求，即屬無據，應予駁回
        。
      (3)未來有生之年之醫療器材費用：
        原告丙○○之餘命：
          原告主張原告丙○○之平均餘命以臺灣地區人民一般
          平均餘命為計算基準，被告則抗辯原告丙○○目前呈
          現植物人現象，按植物人之抵抗力較正常人為差，故
          植物人之平均餘命較一般人為少，應以十年為計算年
          限等語。然經發回前原一審函查結果，台北市醫師公
          會回函稱：其向台北市政府民政局及衛生局等相關單
          位查詢，均答覆並無有關植物人平均餘命之數據，有
          該會92年10月14（92）北市醫會改字第266號函附卷
          可參（見原一審卷(二)第26頁）；臺灣神經外科醫學會
          亦函覆稱：植物人平均餘命在臺灣因為沒有大型流行
          病學研究，並無確切統計數字，根據國外報告，永久
          植物人狀態三年死亡率為百分之七十，五年死亡率為
          百分之八十四（新英格蘭雜誌一九九四年），而影響
          平均餘命的因子很多，例如同樣植物人狀態，需仰賴
          呼吸器者較不需仰賴呼吸器者，死亡率較高，而頭部
          外傷導致植物人狀態較因進行性退化疾病導致植物人
          狀態死亡率低，亦有該會93年2月2日日（93）神外醫
          俊字第10 號函在卷足參（見原一審卷(二)第42頁）。
          參酌並無國內相關資料顯示植物人之平均餘命為何，
          且原告丙○○係屬頭部外傷導致植物人，且無須仰賴
          呼吸器，屬死亡率較低者，是被告主張原告丙○○之
          餘命10年云云，自無理由，應以原告主張以平均餘命
          計算，較屬有據。又原告丙○○係71年12月2日生，
          此有戶籍謄本在卷可參，於車禍發生時，滿18歲，依
          台閩地區九十年男性簡易生命表所載平均餘命為55.7
          9年，本院自以55.79年作為計算原告丙○○平均餘命
          之基礎。
        將來之醫療器材費用：
          如前所述，原告丙○○於本件車禍發生時，尚有55.7
          9年之平均餘命，扣除車禍發生至已到期部分共3.08
          年（90年5月18日至93年6月18日，共3年1個月，等於
          3.08年，原告就此部分金額另行計算，故應予扣除）
          後，為52.71年，以每月2萬元為計算，則依霍夫曼計
          算法扣除中間利息，原告得一次請求將來之醫療器材
          費用為6,283,405元（計算式為：[240000*25.000000
          00（此為應受扶養52年之霍夫曼係數）+240000*0.71
          *（26.00000000-00.00000000）]=0000000（小數點
          以下四捨五入））。
      (4)以上共計6,905,780。
    3.就醫之交通費：原告丙○○因本件車禍支出交通費17萬5
      千元，為兩造所不爭執，應予准許。。
    4.看護費用：
      (1)原告主張自90年9月12日迄至起訴狀提起之時，已支出
        看護費用424,560元，為被告所不爭執（見本院卷第47
        頁），應予准許。
      (2)自本件起訴時起至發回前原一審言詞辯論終結時已到期
        為止：
        原告請求本件起訴時（91年6月19日）起至發回前原一
        審言詞辯論終結時已到期（93年6月18日）止，共計24
        個月，看護費用以兩造不爭執之每月3萬元計算，共計
        72萬元（3萬元乘以24個月等於72萬元），為有理由，
        應予准許，逾此範圍之請求，即屬無據，應予駁回。
      (3)未來有生之年之看護費用：
        如前所述，原告丙○○於本件車禍發生時，尚有55.79
        年之平均餘命，扣除車禍發生至已到期部分共3.08 年
        （90年5月18日至93年6月18日，共3年1個月，等於3.08
        年，原告就此部分金額另行計算，故應予扣除）後，為
        52.71年，以每月3萬元為計算，則依霍夫曼計算法扣除
        中間利息，原告得一次請求將來之看護費用為9,425,10
        7元（計算式：[360000*25.00000000（此為應受扶養52
        年之霍夫曼係數）+360000*0.71*（26.00000000-00.00
        000000）]=0000000（小數點以下四捨五入））
      (4)以上共計10,569,667元。
    5.喪失勞動能力部分：原告主張原告丙○○喪失勞動能力之
      損失共計3,906,869元，為兩造所不爭執，應予准許。
    6.慰撫金部分：爰審酌原告丙○○於事故發生時，就讀大漢
      技術學院，為學生；被告為大學畢業，現擔任醫師工作，
      年收入250萬元等情，為兩造所不爭執，及原告丙○○所
      受之傷勢嚴重，現呈植物人狀態，暨車禍發生之情形，認
      原告丙○○請求之慰藉金以150萬元為相當，原告丙○○
      在此範圍內之請求為有理由，逾此部分，即屬無據。
    7.以上共計原告丙○○請求23,131,528元範圍內為有理由，
      逾此範圍之請求，即屬無據，應予駁回。
（三）原告丁○○、甲○○部分：
    1.扶養費：按不法侵害他人致死者，對於支出醫療及增加生
      活上需要之費用或殯葬費之人，亦應負損害賠償責任。被
      害人對於第三人負法定扶養義務者，加害人對於該第三人
      亦應負損害賠償責任。民法第192條第1、2項定有明文。
      是加害人對於第三人（即被害人對之須負法定扶養義務者
      ）負損害賠償責任，係被害人因不法侵害致死為前提，此
      乃因被害人若未因不法侵害致死，依民法第193條規定，
      可向加害人請求喪失或減少勞動能力之損失，而被害人本
      即以其工作所得扶養家屬，其工作所得之損失既經加害人
      賠償，受被害人扶養者自無因被害人無工作收入致無法受
      其扶養之損失，故原告丁○○、甲○○此部分扶養費之請
      求，於法無據，應予駁回。
    2.慰撫金：爰審酌原告丁○○為高中畢業，現經營農業商店
      、甲○○為高中畢業，為家庭主婦、被告為大學畢業，現
      擔任醫師工作，年收入250萬元等情，為兩造所不爭執，
      及原告丁○○、甲○○之子丙○○所受之傷勢嚴重，現呈
      植物人狀態，暨車禍發生之情形，認原告丁○○、甲○○
      請求之慰藉金各以80萬元為相當，原告丁○○、甲○○在
      此範圍內之請求為有理由，逾此部分，即屬無據。
五、綜上所述，被告因本件車禍事故應賠償原告丙○○之損害合
    計為23,131,528元、賠償原告丁○○之損害為80萬元、賠償
    原告甲○○之損害為80萬元。又按「損害之發生或擴大，被
    害人與有過失者，法院得減輕賠償金額，或免除之。」民法
    第217條第1項定有明文。且此項規定之目的，在謀求加害人
    與被害人間之公平，故在裁判上法院得依職權減輕或免除之
    。如前所述，原告丙○○就本件車禍事故之發生既與有過失
    ，且經本院認定原告丙○○、被告過失責任比例為十分之八
    及十分之二，俱如前述，原告丁○○、甲○○對原告丙○○
    之過失責任自應承擔。據此計算，被告應賠償原告丙○○
    4,626,306元（計算式：23,131,528元×20﹪＝4,626,306元
    ，元以下四捨五入），賠償原告丁○○16萬元（計算式：80
    萬元×20﹪＝16萬元，元以下四捨五入），賠償原告甲○○
    16萬元（計算式：80萬元×20﹪＝16萬元，元以下四捨五入
    ）。又按強制汽車責任保險法第30條之規定，保險人依該法
    規定給付之保險金，視為加害人或被保險人損害賠償金額之
    一部份，加害人或被保險人受賠償請求時，得扣除之。原告
    丙○○有領取強制責任保險金140萬元，為兩造所不爭執，
    此部分之金額予以扣除後，被告應賠償原告丙○○
    3,226,306元（計算式：4,626,306元-140萬元＝3,226,306
    元）。
六、從而，原告依侵權行為損害賠償之法律關係，請求被告給付
    原告丙○○3,226,306元、給付原告丁○○、甲○○各16萬
    元，及均自起訴狀繕本送達之翌日（即91年6月20日）起至
    清償日止，均按年息百分之五計算之利息，為有理由；逾此
    部分之請求，尚乏依據，應予駁回。
肆、本件事證已臻明確，兩造其餘攻擊防禦方法及舉證，核與判
    決結果不生影響，爰不一一審酌論述，併此敘明。
伍、假執行部分：
    兩造分別陳明願供擔保，請求宣告假執行及免為假執行，就
    原告勝訴部分，經核均無不合，爰各酌定相當之擔保金額准
    許之。至原告敗訴部分，其假執行之聲請已失所附麗，應併
    予駁回。
陸、據上論結：本件原告之訴，為一部有理由，一部無理由，依
    民事訴訟法第79條、第85條第1項前段、第390條第2項、第
    392條第2項，判決如主文。
中    華    民    國    95    年    6     月    5     日
               臺灣花蓮地方法院民事庭
                   法      官  陳燁真
上列為正本係照原本作成。
如不服本判決，應於送達後20日內，向本院提出上訴狀並表明上
訴理由，如於本判決宣示後送達前提起上訴者，應於判決送達後
20日內補提上訴理由書(須附繕本)。
中    華    民    國    95    年    6     月    5     日
                   法院書記官  唐千惠


司法院資訊處製作；財團法人民間司法改革基金會備份。
